臺灣臺北地方法院民事裁定　　　　　　100年度家聲字第930號
聲　請　人　張財興
代　理　人　江淑卿律師
相　對　人　張又仁
　　　　　　張明義
　　　　　　張佩玲
上列當事人間聲請定扶養費事件，本院裁定如下：
    主    文
相對人張明義、張佩玲應自民國100年5月起至聲請人死亡之日止
，按月於每月1日分別給付聲請人新台幣肆仟元、壹仟玖佰壹拾
參元，如遲誤一期履行者，其後之期間視為亦已到期。
其餘聲請駁回。
聲請程序費用新台幣壹仟元由相對人張明義、張佩玲負擔。
    理    由
一、按民法第1120條但書所定扶養費給付事件，由受扶養權利人
    住所地或居所地之法院管轄。法院就前項事件為裁定前，應
    使關係人有陳述意見之機會。為非訟事件法第140條之1第1
    、2項所明定。本件聲請人原依訴訟程序請求相對人給付扶
    養費用，嗣於100年10月3日言詞辯論時，聲請改依非訟程序
    請求法院酌定，並經相對人同意，合先敘明。
二、聲請意旨略以：聲請人高齡81歲，有糖尿病之宿疾，沒有收
    入，亦無任何財產，目前獨居於台北市中正區○○○路61號
    4樓之2，孤苦無依，每月租金新台幣（下同）8,500 元，全
    告朋友支助，不能維持生活。相對人均為聲請人之子女，有
    扶養聲請人之義務，聲請人曾透過社工與相對人溝通，僅次
    子即相對人張明義同意按月給付聲請人扶養費用4,000元，
    其餘子女均不願負擔，為此依非訟事件法第140條之1第1、2
    項，民法第1120條但書規定，請求相對人自民國100年5月起
    至聲請人死亡之日止，按月各給付聲請人6,000元之扶養費
    等語。
三、相對人則以：聲請人在相對人年幼時，不盡父親責任，不扶
    養相對人，相對人依法無扶養聲請人之義務。又相對人張又
    仁目前無業，積欠銀行債務，沒有扶養之能力；相對人張佩
    玲負債80餘萬元，每月須繳納28,000元之債務，且丈夫罹患
    肝癌，家中經濟全由相對人張佩玲支撐，每月45,000元之收
    入，扣除債務之後，僅能勉強維持基本之生活，沒有扶養之
    能力；相對人張明義自高中1年級起，即半工半讀完成學業
    ，與聲請人幾乎沒有往來，目前獨自承接零星土木包木業施
    作，工作及收入均不穩定，尚有房貸及母親要扶養，經濟拮
    据，兩造在97年間已協議相對人張明義按月給付聲請人4千
    元，相對人張明義在聲請人提起本件聲請前，均按月給付，
    以相對人張明義之經濟狀況，並無增加給付之能力等語置辯
    。
四、聲請人主張其為相對人父親之事實，業據其提出戶籍謄本為
    證，且為相對人所不爭執，堪信為真。按直系血親相互間，
    互負扶養之義務。受扶養權利者為直系血親者，以不能維持
    生活為限。因負擔扶養義務而不能維持自己生活者，免除其
    義務。但受扶養權利者為直系血親尊親屬或配偶時，減輕其
    義務。為民法第1114條第1款、第1117條、第1118條所明定
    。又民法第1118條規定因負擔扶養義務而不能維持自己生活
    者，免除其義務。但受扶養權利者為直系血親尊親屬或配偶
    時，減輕其義務。依此規定，直系血親卑親屬因負擔扶養義
    務而不能維持自己生活者，固僅得減輕其義務，而不得免除
    之；惟此係指直系血親卑親屬有能力負擔扶養義務而言，倘
    該直系血親卑親屬並無扶養能力，自無該條規定之適用（最
    高法院91年台上字第1798號判例意旨參照）。是扶養義務之
    發生，必須扶養權利人有扶養之必要，扶養義務人有扶養之
    可能。而直系血親尊親屬受扶養者，仍須以不能維持生活者
    為限。所謂不能維持生活，係指不能以自己之財產及勞力所
    得以維持自己之生活而言。
五、經查：
（一）聲請人部分：
      聲請人現年高齡81歲（19年10月30日生），無任何收入，
      名下亦無任何財產，有稅務電子閘門財產所得調件明細表
      足參，確有不能維持生活之情形，有受扶養之必要。
（二）相對人部分：
   1、相對人張又仁自陳打零工維生，名下除有汽車壹輛外，並
      無其他財產，有卷附稅務電子閘門財產所得調件明細表足
      參，其維持個人之生計確有困難，故辯稱沒有扶養之能力
      ，即非無據。
   2、相對人張明義承作土木包工業，98年間之財產總額為1,02
      1,615元，亦有卷附稅務電子閘門財產所得調件明細表可
      參，確有扶養之能力。惟兩造在97年4月8日協議，相對人
      張明義同意每月負擔4千元之扶養費，有兩造不爭執之同
      意書可憑，且在聲請人提起本件聲請前，均按月給付，亦
      據聲請人陳明在卷，無情事變更之情形下，聲請人請求相
      對人張明義給付超過4千元之部分，即屬無據。
   3、相對人張佩玲月收入45,000元，名下有房屋及土地，98年
      間之財產總額為1,170,022元，99年間因投資及工作收入
      所得總額為560,398元，有稅務電子閘門財產所得調件明
      細表足稽，非無扶養之能力。相對人張佩玲配偶罹患肝癌
      ，由其獨自支撐家計，每月需繳納配偶積欠之銀行貸款約
      16,000元等情，有相對人張佩玲提出之診斷證明書、貸款
      餘額證明書，放款帳戶還款交易明細表足參，且為聲請人
      所不爭執，其收入扣除貸款債務後為29,000元，勉強得以
      維持其與配偶之生活，如再負擔聲請人之扶養義務，顯有
      不能維持自己生活之情，爰依上開民法第1118條但書規定
      ，減輕其義務。
（三）綜上，本件相對人張明義、張佩玲應分擔聲請人之扶養義
      務。聲請人居住於台北市，依行政主計處公佈之99年度台
      北市平均每人月消費支出為25,508元，相對人張明義依協
      議每月分擔4千元；張佩玲減輕其扶養義務為十分之一，
      即每月分擔2,551元。
六、相對人張明義、張佩玲辯稱聲請人在其幼年時未負擔扶養義
    務，且情節重大，依民法第1118條之1第2項規定，應免除其
    扶養義務云云。惟查，相對人在父母離異之後，均與聲請人
    同住，由聲請人負擔扶養義務，直到國中畢業後才搬出去找
    媽媽，已據聲請人陳明在卷，且為相對人所不爭執，聲請人
    提供相對人之居住環境雖不安穩，然此與聲請人未盡扶養義
    務，顯然有間。故聲請人至少扶養相對人至國中畢業，至相
    對人成年之日止，未受扶養期間為5年。則由相對人張明義
    、張佩玲負擔全部扶養義務，顯失公平，本院認相對人張佩
    玲之扶養義務應再酌減為四分之三即1,913元，相對人張明
    義與聲請人間既已有協議，仍應依協議履行，並無酌減之必
    要。相對人張明義、張佩玲主張應免除全部之扶養義務云云
    ，並無可取。
七、綜據上述，相對人張明義、張佩玲應自100年5月起至聲請人
    死亡之日止，按月於每月1日分別給付聲請人4,000元、1,91
    3元。由，應予駁回。又為督促相對人履行，爰依職權裁定
    一期遲誤履行者，其後之期間視為亦已到期。其餘聲請，則
    無理由，應予駁回。爰裁定如主文。
中    華    民    國   100    年    11    月     2    日
                  家事庭法  官 吳素勤
以上正本係照原本作成。
如對本裁定抗告，須於裁定送達後10日之不變期間內，向本院提
出抗告狀，並繳納抗告費新臺幣1,000元
中    華    民    國   100    年    11    月    2     日
                        書記官 郭麗琴